ACORDAO-COMPLETO-2525517

ACÓRDÃO 7352/2022 ATA 36/2022 - PRIMEIRA CÂMARA

VISTOS, relatados e discutidos estes autos de processo de pensões civis fundamentadas na Lei 3.373/1958 e deferidas a filhas maiores que se habilitaram tardiamente,
ACORDAM os Ministros do Tribunal de Contas da União, reunidos em sessão da Primeira Câmara, diante das razões expostas pelo relator e com fundamento na Constituição Federal, art. 71, III e IX, e na Lei 8.443/1992, arts. 1º, V, e 39, II, em:
9.1. reconhecer o registro tácito das presentes concessões, na forma do que foi decidido no RE 636.553/RS pelo Supremo Tribunal Federal;
9.2. determinar à Universidade Federal da Bahia que:
9.2.1. dê ciência desta deliberação à sra. Alzineide Marques dos Santos no prazo de quinze dias e faça juntar o comprovante de notificação a estes autos nos quinze dias subsequentes;
9.2.2. suspenda os pagamentos de pensão civil à sra. Alzineide Marques dos Santos no prazo de quinze dias, uma vez que não manteve a condição de filha solteira desde o falecimento do instituidor; 
9.2.3. inclua todos os beneficiários das pensões de um mesmo instituidor num único formulário e-Pessoal, uma vez que, embora dividido em cotas, cuida-se de um único benefício previdenciário;
9.3. determinar à Secretaria de Fiscalização de Pessoal que diligencie os órgãos e entidades a cujas bases de dados este Tribunal possui acesso de modo a obter os endereços nos quais residiu o sr. Antônio Fernando Sacramento, genitor dos filhos da sra. Ana Rosa Santos Costa, a partir do ano de 1986;
9.4. solicitar ao Departamento de Polícia Federal que averigue:
9.4.1. os endereços nos quais residiram os srs. Antônio Fernando Sacramento e Ana Rosa Costa desde 1986;
9.4.2. os endereços nos quais residiram os srs. Ivan Silva Nascimento e Áurea Regina Santos Costa desde 1990;
9.5. determinar à Seproc que, com auxílio da Sefip, renove o chamamento da sra. Sueli dos Santos Mendes, a ser encaminhado ao seu endereço atualizado, para que, se assim o desejar, manifeste-se sobre os indícios de união estável, presente ou passada, com o sr. Ronaldo Conceição Silva, pai de seus filhos Kevin Mendes da Silva, Stéfani Mendes Silva e Iasmim Mendes da Silva;
9.6. autorizar, desde logo, caso necessário, a formação de apartado para o exame dos atos de pensões instituídas pelos srs. Jaime Gomes da Costa e João Mendes de Souza, dos quais devem constar todos os documentos relativos às beneficiárias, notadamente a íntegra das decisões já proferidas, os pareceres e os documentos relativos aos descendentes e seus respectivos genitores e as pesquisas de endereço.

PESSOAL. PENSÃO CIVIL. FILHA SOLTEIRA.

Primeira Câmara

Universidade Federal da Bahia.

3. Interessados/Responsáveis:
3.1. Interessados: Alzineide Marques dos Santos (XXX.719.605-XX); Ana Rosa Santos Costa (XXX.059.875-XX); Sueli dos Santos Mendes (XXX.839.795-XX).

13.1. Ministros presentes: Jorge Oliveira (na Presidência) e Benjamin Zymler (Relator).
13.2. Ministro-Substituto convocado: Marcos Bemquerer Costa.
13.3. Ministros-Substitutos presentes: Augusto Sherman Cavalcanti e Weder de Oliveira.

BENJAMIN ZYMLER

Adoto como relatório a instrução a cargo da Secretaria de Fiscalização de Integridade de Atos e Pagamentos de Pessoal e de Benefícios Sociais (Sefip) , acolhida pelo representante do Ministério Público junto ao Tribunal de Contas da União (MPTCU) :
"INTRODUÇÃO
Trata-se de atos iniciais de pensão civil, submetidos, para fins de registro, à apreciação do Tribunal de Contas da União (TCU) , de acordo com o art. 71, inciso III, da Constituição Federal.  Os atos foram cadastrados e disponibilizados ao TCU por intermédio do Sistema e-Pessoal, na forma do art. 2º e 4º da Instrução Normativa TCU 78/2018.
EXAME TÉCNICO
O Tribunal, ao apreciar os autos, exarou o Acórdão 17/2021-TCU-Primeira Câmara, da lavra do Ministro Benjamin Zymler, nos seguintes termos (peça 16) :
	9.1. considerar legais as pensões instituídas em favor de Ana Cláudia Machado Magalhães, Elisângela Carvalho Vieira, Gilbert Altamiro Santos de Jesus e Valdivio Bispo dos Santos e determinar o registro dos respectivos atos;
 	9.2. determinar à Secretaria de Fiscalização de Pessoal que:
	 9.2.1. proceda à oitiva das senhoras Alzineide Marques dos Santos, Ana Rosa Santos Costa e Sueli dos Santos Mendes para que se manifestem sobre os indícios apontados no voto que fundamenta este acórdão, bem assim de outros que possam vir a ser colacionados pela unidade instrutora, de existência presente ou passada de união estável, o que afasta o direito à percepção de pensão civil com base na Lei 3.373/1958;
	9.2.2. confira celeridade à instrução deste processo. 
A Seproc promoveu a oitiva das pensionistas (peças 19-21) , de cujo teor tomaram ciência Alzineide Marques dos Santos e Ana Rosa Santos Costa (peças 22 e 24) . A outra pensionista, Sueli dos Santos Mendes, após mais de uma tentativa sem resposta, foi notificada por edital (peça 26) , porém não ofereceu nenhuma alegação de defesa. 
A pensionista Ana Rosa Santos Costa veio aos autos, representada por seu advogado, esclarecer o que segue:
	Diante dos fatos apontados no Acordão nº 17/2021, se faz necessário esclarecer de que nunca houve União Estável entre a Sra. Ana Rosa Santos Costa e o Sr. Antônio Fernando Sacramento, uma vez que ambos eram colegas em uma empresa onde trabalhavam, e que após o expediente mantinham encontros casuais.
	Ambas as filhas nasceram durante o período em que a Sra. Ana Rosa mantinha esse relacionamento casual com o Sr. Fernando. Entretanto, nunca houve entre ambos o interesse de constituir família, jamais residiram juntos, inclusive a Sra. Ana Rosa possui informações de que o Sr. Fernando reside atualmente no Estado do Rio de Janeiro. 
	Ademais, o artigo 1723 do Código Civil reconhece a união estável como entidade familiar e revela os requisitos cumulativos para configurá-la, os quais são: a convivência pública, contínua e duradoura, estabelecida com o objetivo de constituição de família. Nesse sentido, a Sra. Ana Rosa e o Sr. Antônio Fernando não possuía nenhum dos requisitos necessários para que se configurasse uma União Estável. Por fim, resta claro que não há porque de ser afastada a percepção da pensão recebida pela Senhora Ana Rosa, uma vez que a mesma sempre se manteve na qualidade de solteira, e atende a todos os requisitos exigidos em Lei (peça 25, p. 1-2) (negrito original) . 
Entretanto, pesquisa aos sistemas internos do Tribunal identificou endereço em comum da interessada e o Sr. Antônio Fernando Sacramento (CPF XXX.241.959-XX) , com quem tem dois filhos: Fernanda Gabriela Costa Sacramento (CPF XXX.381.575-XX) e Normaci Fernanda Costa Sacramento (CPF XXX.381.885-XX) . Há, portanto, indícios de que todos residem no mesmo endereço (Rua Conde de Abate - Salvador-BA) , conforme destacou o Relator no Voto condutor do Acórdão 17/2021-TCU-Primeira Câmara (peça 17) . 
As pensionistas Alzineide Marques dos Santos e Sueli dos Santos Mendes não ofereceram de defesa, portanto a proposição é de ilegalidade das concessões. 
CONCLUSÃO
A abrangência e a profundidade das verificações levadas a efeito fundamentam convicção de que os atos 20539/2019, 14579/2019 e 14664/2019 devem ser considerados ilegais, em razão de fortes  indícios de que as pensionistas Alzineide Marques dos Santos, Sueli dos Santos Mendes e Ana Rosa Santos Costa viveram ou ainda vivem em união estável com os pais de seus filhos. 
PROPOSTA DE ENCAMINHAMENTO
Ante o exposto, com fundamento no art. 71, inciso III, da Constituição Federal, no art. 1º, inciso V, e art. 39, incisos I e II, da Lei 8.443/1992, no art. 260 do Regimento Interno do Tribunal de Contas da União, propõe-se: 
Considerar ILEGAIS e negar o registro dos atos iniciais de pensão instituída por JAIME GOMES DA COSTA, JOAO MENDES DE SOUZA e ALBERICO MARQUES DE SOUZA;
8.2.	dispensar o ressarcimento das quantias indevidamente recebidas, presumida a boa-fé, consoante o disposto no Enunciado 106 da Súmula de Jurisprudência do TCU; 
8.3. 	determinar à Universidade Federal da Bahia que, nos termos do art. 262, caput, do Regimento Interno do TCU, e art. 4º, inciso I, da Resolução TCU 315/2020 que:
a) abstenha-se de realizar pagamentos decorrentes dos atos de concessão considerados ilegais, no prazo de 15 (quinze) dias, contado a partir da ciência dessa deliberação, sujeitando-se a autoridade administrativa omissa à responsabilidade solidária;
b) comunique às interessadas acerca do teor deste Acórdão, alertando-as de que o efeito suspensivo proveniente da interposição de eventuais recursos junto ao TCU não as exime da devolução dos valores percebidos indevidamente após sua notificação, caso os recursos não sejam providos; e
c) encaminhe ao Tribunal o comprovante de que as interessadas tomaram ciência do inteiro teor desta deliberação.
É o relatório.

Jose de Souza Neto (50.445/OAB-BA), representando Ana Rosa Santos Costa.

Procurador Marinus Eduardo De Vries Marsico.

PESSOAL. PENSÃO CIVIL. LEI 3.373/1958. FILHAS MAIORES SOLTEIRAS. HABILITAÇÃO TARDIA. REGISTRO TÁCITO. SITUAÇÃO QUE NÃO CONVALIDA, CONTUDO, A CONTINUIDADE DOS PAGAMENTOS, QUE PODEM SER SUSPENSOS A QUALQUER TEMPO QUE SE VERIFIQUE O NÃO ATENDIMENTO DOS REQUISITOS LEGAIS PARA A PERCEPÇÃO CONTINUADA DOS BENEFÍCIOS. OITIVA. NÃO COMPARECIMENTO. DETERMINAÇÃO PARA SUSTAÇÃO DO PAGAMENTO DE UM DOS BENEFÍCIOS. NECESSIDADE DE RENOVAÇÃO DA OITIVA ENCAMINHADA A ENDEREÇO INCORRETO. DILIGÊNCIAS COMPLEMENTARES. DETERMINAÇÕES.

PENSÃO CIVIL (PCIV)

Secretaria de Fiscalização de Integridade de Atos e Pagamentos de Pessoal e de Benefícios Sociais (Sefip).

Examina-se, nesta oportunidade, pensão civil prevista na Lei 3.373/1958 (art. 5º) deferida a filhas solteiras.
2. Por meio do Acórdão 17/2021-TCU-Primeira Câmara, este Tribunal determinou à Sefip:
"9.2.1. proceda à oitiva das senhoras Alzineide Marques dos Santos, Ana Rosa Santos Costa e Sueli dos Santos Mendes para que se manifestem sobre os indícios apontados no voto que fundamenta este acórdão, bem assim de outros que possam vir a ser colacionados pela unidade instrutora, de existência presente ou passada de união estável, o que afasta o direito à percepção de pensão civil com base na Lei 3.373/1958".
3. À guisa de clareza, transcrevo, em parte, o voto que fundamentou essa determinação:
"5. Contudo, dissinto parcialmente dos pareceres no que se refere aos benefícios pensionais concedidos às sras. Sueli Santos Mendes, Alzineide Marques dos Santos e Ana Rosa Santos Costa, na condição de filhas, em que pese entender que essas pensões civis eram legais, originalmente.
6. De acordo com o art. 5º da Lei 3.373/1958, a filha maior mantém sua condição de segurada enquanto permanecerem solteiras:
'Art 5º Para os efeitos do artigo anterior, considera-se família do segurado:       (Vide Lei nº 5.703, de 1971) 
I - Para percepção de pensão vitalícia:
 (...) 
II - Para a percepção de pensões temporárias:
a) o filho de qualquer condição, ou enteado, até a idade de 21 (vinte e um) anos, ou, se inválido, enquanto durar a invalidez;
 (...) 
Parágrafo único. A filha solteira, maior de 21 (vinte e um) anos, só perderá a pensão temporária quando ocupante de cargo público permanente.'
7. A Constituição Federal equiparou a união estável ao casamento (art. 226, § 3º) para fins de proteção do Estado (dentre outras consequências) . Logo, a existência de união estável deve operar os mesmos efeitos que o casamento, para fins previdenciários. Evidentemente, a equiparação ao casamento produz efeitos tanto para o reconhecimento da condição de dependência (de um companheiro em relação ao outro) como para afastar essa condição e permitir a cessão da percepção de proventos, nas hipóteses em que o casamento seja condição resolutiva para a percepção de benefício - o que ocorre nas pensões civis da Lei 3.373/1958 e nas pensões militares a que se refere a alínea 'f' do art. 77 da Lei 5.774/1971, por exemplo. 
8. Ademais, a existência de união estável faz surgir uma relação de dependência entre os companheiros, da mesma forma que o casamento, motivo pelo qual a exclusão da condição de beneficiária da filha maior não a deixa sem proteção previdenciária. 
9. Ora, se o casamento causa a extinção de benefício previdenciário, o mesmo deve ocorrer com o reconhecimento da união estável. Interpretação diversa conferiria a esse tipo de relacionamento um status de proteção superior ao que o ordenamento jurídico intentou conferir ao casamento, o que não é absolutamente razoável, pois induziria o casal a evitar a conversão da união em casamento, ao contrário do que preconiza o texto constitucional:
'Art. 226. A família, base da sociedade, tem especial proteção do Estado.
 (...) 
§ 3º Para efeito da proteção do Estado, é reconhecida a união estável entre o homem e a mulher como entidade familiar, devendo a lei facilitar sua conversão em casamento.'
10. É entendimento pacífico desta Corte de Contas que a união estável descaracteriza o estado civil 'solteiro' (Acórdão 1936/2019-TCU-Plenário, de minha relatoria; Acórdão 6715/2018-TCU-Primeira Câmara, rel. Ministro Vital do Rêgo; Acórdão 5049/2017-TCU-Segunda Câmara, rel. Ministro-Substituto Marcos Bemquerer; Acórdão 2797/2013-TCU-Plenário, rel. Ministro José Jorge) . 
11. O Supremo Tribunal Federal (STF) , em decisão proferida nos autos do MS 27612-6, indeferiu medida liminar contra acórdão desta Corte que determinou a suspensão de benefício a filha solteira maior de 21 anos por viver em união estável com o pai de seus filhos na época da concessão do benefício, situação análoga à que ora se examina. O STF destacou que:
'Com efeito, existem sérios e robustos indícios de que a ora impetrante efetivamente vive (ou, pelo menos, viveu durante período razoável de tempo) em união estável com o pai de seus filhos.
 (...) 
Portanto, é de se acolher o parecer do Procurador-geral da República, no ponto, quando afirma:
'A inexistência de união estável da impetrante com o pai de seus filhos não foi comprovada de plano e os fatos apontados na inicial do writ - não ter coabitação ou contato físico com o suposto companheiro ou animus de constituir uma entidade familiar - não são incontroversos. Dos elementos comprobatórios colacionados aos autos, dessome-se, senão existente a união estável, a sua existência em dado momento, suficiente para gerar a perda da qualidade de segurada.'
 (...) 
No que tange à incompetência do Tribunal de Contas da União para verificar a legalidade da manutenção da sua pensão, é importante registrar que a pensão concedida à impetrante, por força do disposto no art. 5º, II e parágrafo único da lei 3.373/1958, está sujeita à condição resolutiva, que pode ocorrer a qualquer momento. Sendo assim, a Corte de Contas, ao tomar conhecimento de possível implemento da condição resolutiva, deve, em obediência ao princípio da legalidade, proceder à devida apuração dos fatos. Assim, a atuação do TCU se deu nos estritos limites de sua competência constitucional.' 
12. Consulta aos sistemas informatizados deste tribunal indicam que a sra. Sueli Santos Mendes vive em união estável com o sr. Ronaldo Conceição Silva (217.499.305-87) , registrado como seu companheiro no Cadastro Único de Programas Sociais. Ambos residem/residiam no mesmo endereço (R. Coreia do Norte, no município de Salvador) e têm filhos em comum (Kevin Mendes da Silva, Stéfani Mendes Silva e Iasmim Mendes da Silva) .
13. Há indícios de que a sra. Ana Rosa Santos Costa possa viver ou ter vivido em união estável com o sr. Antônio Fernando Sacramento (341.241.959-15) , pois possuem dois filhos em comum, Fernanda Gabriela Costa Sacramento (033.381.575-09) e Normaci Fernanda Costa Sacramento (033.381.885-79) . Todos os quatro moram no mesmo endereço, a saber, R. Conde de Abate (Salvador) . 
14. A sra. Alzineide Marques dos Santos reside à R. Santa Edite (Salvador) e é genitora de Vandernilson dos Santos Nascimento e Vitor dos Santos Nascimento, ambos filhos de Nilson Vital Nascimento. Consta do Siape que a interessada residiu, até 2018, na Travessa Havaí (Salvador) , mesmo endereço registrado no cadastro da Receita Federal como sendo de seus filhos e do sr. Nilson Vital Nascimento."
4. Observo que, das três interessadas, apenas a sra. Ana Rosa Santos Costa apresentou alegações. As sras. Alzineide Marques dos Santos e Sueli Santos Mendes - esta última convocada por edital - mantiveram-se silentes.
5. Preliminarmente, é de se reconhecer a ocorrência de registro tácito dessas concessões, na forma do que foi decidido pelo Supremo Tribunal Federal no RE 636.553/RS (rel. Min. Gilmar Mendes) .
6. O ato de pensão do instituidor Albérico Marques de Souza (falecido em 26/10/1983) , de interesse da sra. Alzineide Marques dos Santos, deu entrada nesta Corte em 22/10/2010 e foi posteriormente recadastrado no sistema e-Pessoal (14579/2019) .
7. O ato de pensão do instituidor João Mendes de Souza (falecido em 14/1/1983) , de interesse da sra. Sueli Santos Mendes, ingressou nesta Corte em 21/9/2011 e foi posteriormente recadastrado no sistema e-Pessoal (14579/2019) .
8. O ato de pensão do instituidor sr. Jaime Gomes da Costa (falecido em 15/3/1977) em favor da sra. Ana Rosa Santos Costa foi encaminhado ao Tribunal em 21/2/2014 e foi posteriormente recadastrado no sistema e-Pessoal (20539/2019) .
9. Deve-se mencionar que todas as beneficiárias habilitaram-se tardiamente e não na data do falecimento de seus genitores:
a) sra. Alzineide Marques dos Santos, em 14/2/2007;
b) sra. Sueli Santos Mendes, em 1º/3/2010;
c) sra. Ana Rosa Santos Costa, em 20/12/2012.
10. A despeito do registro tácito, o parágrafo único do art. 5º da Lei 3.773/1958 prevê duas condições resolutivas para a perda do benefício pela filha maior: assunção de cargo público permanente e o casamento, ao qual se equipara a união estável.
11. Assim, independentemente de eventual revisão de ofício, devem ser sustados os pagamentos para as pensionistas que não mais reúnem as condições para ostentar essa posição, desde que a elas seja assegurado o direito de defesa.
12. Os elementos constantes dos autos (endereço em comum com os genitores dos filhos) - sobre os quais as interessadas foram chamadas a se manifestar - constituem indícios robustos de que as sras. Alzineide Marques dos Santos e Sueli Santos Mendes perderam uma das condições para a manutenção do benefício previdenciário. 
13. Nada obstante, observo que a oitiva por edital da sra. Sueli Santos Mendes foi inapropriada, pois a unidade responsável encaminhou o ofício inicialmente para endereço desatualizado. Portanto, antes que se possa determinar alguma providência, faz-se necessário nova notificação, no endereço obtido por meio do sistema Siape (que ora faço juntar aos autos, fl. 14) ou em outros aos quais a Seproc possa ter acesso.
14. Observo, no tocante à sra. Ana Rosa Santos Costa, única que compareceu aos autos, que não foi documentada a afirmação, constante do voto condutor do Acórdão 17/2021-TCU-Primeira Câmara, de que o genitor de seus filhos, sr. Antônio Fernando Sacramento, já residiu no mesmo endereço da interessada, a saber, rua Visconde de Abaeté, no município de Salvador.
15. Sendo as bases de dados deste Tribunal atualizadas e não mais havendo registro dos antigos endereços do sr. Antônio Fernando Sacramento, é de cautela, no momento, permitir a continuidade dos pagamentos.
16. Nada obstante, proponho a realização de diligências com vistas a obter novos elementos, bem assim solicitar o auxílio da Polícia Federal nessa apuração, mormente porque, caso venha a se descobrir que a interessada deixou de ostentar em algum momento a condição de filha solteira, em discordância com as alegações trazidas nestes autos, deverá a autoridade policial instaurar inquérito com vistas a instruir futuras ações, seja na esfera penal, seja na esfera civil (em virtude do prejuízo infligido à União) .
17. Observo, outrossim, que a pensão instituída pelo sr. Jaime Gomes da Costa é repartida entre a sras. Ana Rosa Costa e Áurea Regina Santos Costa, consoante se comprova em consulta aos contracheques existentes nas bases de dados do e-Pessoal e no formulário Sisac 10789901-05-2013-000049-5, em recadastramento.
18. De forma incorreta, a Universidade Federal da Bahia cadastrou dois formulários, um para cada beneficiária, ao passo que deveria ter emitido um único, com menção a ambas as beneficiárias.
19. Também verifico indício de união estável por parte dessa beneficiária, mãe da sra. Amanda Costa Nascimento, cujo genitor é o sr. Ivan Silva Nascimento, conforme consta do CadÚnico. Pesquisa aos endereços atuais não revela moradia em comum. 
20. Contudo, tendo em vista que a filha em comum nasceu no ano de 1990, proponho que seja solicitado à Polícia Federal que também proceda ao levantamento das informações sobre os endereços dos genitores da sra. Amanda Costa Nascimento desde aquele ano.
21. Por fim, tendo em vista a possibilidade de interposição de pedido de reexame por parte da beneficiária Alzineide Marques dos Santos, proponho que seja autorizada, desde logo, a criação de apartado para exame dos atos das pensão instituídas pelos srs. Jaime Gomes da Costa e João Mendes de Souza. 
Diante do exposto, VOTO por que o Tribunal adote a deliberação que ora submeto a este colegiado.
TCU, Sala das Sessões, em 11 de outubro de 2022.
BENJAMIN ZYMLER 
Relator